臺灣高等法院民事判決　九十年度家上字第二五七號
　　上　訴　人　甲○○○
　　訴訟代理人　史華芳
　　被　上訴人　乙○○
右當事人間離婚事件，上訴人對於中華民國九十年八月十五日臺灣臺北地方法院九十
年度婚字第五五號第一審判決提起上訴，本院判決如左：
    主    文
上訴駁回。
第二審訴訟費用由上訴人負擔。
    事    實
甲、上訴人方面：
一、聲明：(一)原判決廢棄。
          (二)右開廢棄部分，被上訴人在第一審之訴駁回。
二、陳述：除與原判決記載相同部分，予以引用外，並補稱略以：
    (一)被上訴人為求離婚，居心研習民法「不堪同居虐待」之成立要件，為符合成立
      原則，竟不顧真理事實，竄改巴西探親、夫妻生活及與朋友相處之情形，自行
      創作有利劇情。
    (二)被上訴人明知上訴人過去十餘年來，精神情感全寄託於被上訴人，怎堪被上訴
      人臨老拋棄。被上訴人為求離婚，竟於民國（下同）八十九年十月九日及同年
      月十四日故意提出離婚，用以刺激上訴人後，再予錄音，然此錄音充其量亦僅
      能證明雙方因討論離婚事宜而生口角，並不足以據為認定夫妻同居期間有虐待
      情事。
    (三)證人王安妮於原審所為之證詞不實在。
    (四)被上訴人趁上訴人住院或外出，返家搬運物資，上訴人換鎖係為迫使被上訴人
      主動與上訴人聯繫，而被上訴人於搬空傢俱後，即以該住處為被上訴人承租而
      要求上訴人搬離。
    (五)上訴人不願離婚，主因係上訴人覺得沒有顏面。
三、證據：除援用原審所提出之證據外，並補提出被上訴人親筆書寫之信件手搞、天
          主教耕莘醫院診斷證明書及病歷、台北市立慢性病防治院診斷證明書、電
          匯回條、台北銀行存戶交易明細表、照片及九十年八月二十七日聯合晚報
          剪報為證，及聲請訊問證人黃翠萍、史華騰。
乙、被上訴人方面：
一、聲明：上訴駁回。
二、陳述：除與原判決記載相同部分，予以引用外，並補稱略以：
    (一)上訴人除侮辱被上訴人之女外，並經常對被上訴人破口大罵，致使被上訴人不
      堪精神上虐待而離家，豈料上訴人隨即將住家門鎖換新，更於八十九年十月六
      日自行至戶政事務所更名，均足以顯示上訴人無維持婚姻之意願。
    (二)被上訴人於八十九年八月十三日離家後，經由上訴人之女史華芳告知，始知上
      訴人於八十九年九月七日因氣喘宿疾住院，遂於同年九月九日至醫院探望上訴
      人，且拿醫藥費予史華芳，怎料上訴人竟隨便以一張診斷證明書誣指被上訴人
      故意利用其急診時搬離住處，無非欲誤導法院之判斷。
    (三)被上訴人於八十四年三月七日至同年五月二日，偕上訴人至巴西探望四十年未
      見之被上訴人之小妹。詎上訴人與被上訴人之小妹爭吵不斷，縱於回國後，仍
      叨唸不止，被上訴人為息事寧人，始寫一封極度美化上訴人之書信，經上訴人
      閱覽後寄至巴西，致使被上訴人之小妹對被上訴人極不諒解，自此未與被上訴
      人聯絡。
    (四)上訴人終日對被上訴人冷言相對、惡毒詛咒、疑神疑鬼，甚至於同床共寢時故
      意以腳對著被上訴人頭部之睡姿，羞辱被上訴人，八十九年初，被上訴人原欲
      與上訴人冷靜溝通，詎上訴人仍一如往常重複詛咒、叨唸，並以不堪入耳之言
      語辱罵被上訴人，甚至惡毒詛咒被上訴人，並以搞外遇、包女人等語誣指被上
      訴人，又遷怒辱罵被上訴人之女，此等情事已足以造成兩造感情之裂痕，足見
      上訴人在客觀上並無維持婚姻之情感，在主觀上亦已喪失維持婚姻之意願，兩
      造婚姻所生之破綻，顯無挽回之望。
三、證據：除援用原審所提出之證據外，並補提出被上訴人入出境日期證明書、存證
    信函及書狀為證。
    理    由
一、本件被上訴人起訴主張：兩造於八十年三月二十七日結婚，初時兩人恩愛甜蜜，
    被上訴人平日亦對上訴人照顧有加，未料因八十四年間，兩造相偕至巴西探望被
    上訴人四十七年未見之小妹，上訴人竟自認受到冷落而與被上訴人之小妹發生爭
    執，上訴人竟自行搬至素不相識之當地華僑住所，遲遲不願搬回；近年來上訴人
    變本加厲，天天與被上訴人為瑣事爭吵，整天叨唸不休，不斷以「你是孬種，沒
    有卵葩，你沒有種，你是女的不是男的」等不堪入耳之言語辱罵被上訴人，甚至
    惡毒詛咒被上訴人「你會遭天譴，最好出去就被車子撞死，最好還被撞得半死不
    活」，並以搞外遇、包女人等語誣指被上訴人，令被上訴人感受到重大侮辱，毫
    無尊嚴可言，使原本身體狀況良好之被上訴人血壓升高、雙手發抖，是上訴人對
    被上訴人施以各種精神虐待已成慣行；且被上訴人早已於八十九年八月十三日，
    因不堪上訴人之疲勞轟炸及精神虐待而離家至子女住處躲避上訴人，豈料上訴人
    竟遷怒辱罵被上訴人之女，並將兩造之原住處換新鎖，不讓被上訴人返家拿取私
    人衣物，此等情事已足以造成兩造感情之裂痕，顯無法與上訴人繼續維持婚姻關
    係等情，爰依民法第一千零五十二條第一項第三款（受他方不堪同居之虐待）及
    第二項前段（難以維持婚姻之重大事由）之規定，求為准被上訴人與上訴人離婚
    之判決。
    上訴人則以：被上訴人明知上訴人十餘年精神情感均寄託於被上訴人上，且兩人
    生活甜蜜，時常共同出遊，被上訴人竟為求離婚刻意虛構不實之證據，創造兩造
    不合之假象；而被上訴人自離家後，每每趁上訴人住院或外出，返家搬運物資，
    上訴人換鎖只為迫使被上訴人主動與上訴人聯繫，且被上訴人於搬空傢俱後，即
    以該住處為被上訴人承租而要求上訴人搬離，至上訴人被迫遷住老人公寓，上訴
    人風燭殘歲年近六十，來日將何以適從，因之不願離婚云云，資為抗辯。
二、本件經依民事訴訟法第四百六十三條準用同法第二百七十條之一第一項第三款規
    定，整理並協議簡化爭點後，兩造同意就言詞辯論時所陳述之事實及主張之法律
    關係為論斷（見本院卷第一四九、一五○、一五一頁）。茲查兩造於八十年三月
    二十七日結婚，婚姻關係現仍持續中，惟自八十九年八月十三日即分居，上訴人
    於原住處租約到期後（曾續約一個月）始搬遷至台北市陽明老人公寓之事實，為
    兩造所不爭執，並有戶籍謄本（見台灣板橋地方法院九十年度婚字第一三號卷第
    三五頁）及台北市陽明老人公寓之函件（見台灣台北地方法院九十年度婚字第五
    五號卷〈下稱原審卷〉第五五頁）為證，自堪信為真實。是本件兩造之爭執點厥
    為：
    (一)按民法第一千零五十二條第三款所謂不堪同居之虐待，係指予身體上或精神上
      不可忍受之痛苦，致不堪繼續同居者而言，如非客觀上已達此程度，不容夫妻
      之一方，以主觀之見解，任意請求與他方離婚（參照最高法院三十四年上字第
      三九六八號判例）。又按夫妻之一方受他方不堪同居之虐待者，固得請求離婚
      ，惟請求離婚之當事人，對於此項虐待事實之存在，應負舉證之責任（參照最
      高法院三十七年上字第六八八二號判例）。經查：
      1.被上訴人雖主張因受不堪同居之虐待，而請求與上訴人離婚，惟據證人即被
        上訴人之女王安妮於原審到場證稱：「八十九年八月十三日下午一點多，我
        與父親電話聯絡時，被告（即上訴人）將電話搶走，並責怪我父親節和我父
        親出去二次，依此責怪我沒家教，說我父親是孬種．．．也說不事實的話來
        污衊我．．．我爸可能是愛面子，所以以前並未和我們講過兩造之婚姻狀況
        ，也是因為他身體吃不消，才搬過來和我同住，我才了解兩造的相處情形．
        ．．想和被告離婚，但是被告都在電話中羞辱我爸爸，所以我爸爸就把他錄
        下來，我人都在旁邊」（見原審卷第二六、二七頁），復據被上訴人提出八
        十九年十月九日及同年月十四日之電話錄音譯文為證（見台灣板橋地方法院
        九十年度婚字第一三號卷第十八頁至第二一頁），足見兩造間確實發生爭吵
        ，其後上訴人更因離婚一事，於電話中出言痛罵被上訴人。然夫妻間因意見
        不合而發生口角，雖口出惡言，然或為情緒抒發，或為意見之反駁，行為或
        許不當，惟未必即有此意，況自被上訴人所提出之電話錄音等證物以觀，兩
        造間確係因離婚與否發生爭吵，是上訴人抗辯伊係因不願離婚，始與被上訴
        人發生口角，一時失控出言辱罵被上訴人，自可憑信。
      2.被上訴人另云上訴人時常因細故與伊爭吵，且以不堪入耳之言語辱罵詛咒伊
        ，造成伊精神壓力，惟為上訴人所否認。雖被上訴人舉其女王安妮為證，然
        證人王安妮並未與兩造同住，並非親自在場瞭解兩造間相處之情形，僅於兩
        造間於八十九年八月十三日發生爭執時在場聽聞而已，且該次兩造之爭吵僅
        係因細故而偶生勃谿，已如前述，實難以此爭吵間對話，遽認上訴人於平時
　　　　慣以惡毒言語辱罵被上訴人，造成精神上虐待；此外被上訴人復未就上訴人
　　　　有予其以精神或身體上不可忍受痛苦之事實舉證以資證明，則被上訴人依據
　　　　民法第一千零五十二條第一項第三款之規定，訴請裁判離婚，固屬無據。
    (二)惟按民法親屬編於七十四年修正後，於民法第一千零五十二條增列第二項離婚
      事由之概括規定，其目的在使夫妻訴請裁判離婚之事由較富彈性。是夫妻間發
      生足使婚姻難以維持之重大事由，雖不符合該條第一項所列各款情形，亦無不
      准依該法條第二項訴請離婚之理（參照最高法院八十六年三月四日第二次民事
      庭會議決議）。次按婚姻本應以誠摯相愛、互信互賴為基礎，由夫妻共同經營
      美滿幸福之生活。本件被上訴人因無法忍受上訴人之叨唸而於八十九年八月十
      三日離家，迄今已將近二年，為兩造所不爭執（見本院卷第一四九頁）。而上
      訴人於被上訴人甫離家後，旋即赴戶政事務所更名，並將住處門鎖予以更換，
      有戶籍謄本可稽（見本院卷第八三頁），復為上訴人所自認（見本院卷第一五
      ○頁），嗣兩造更因此而發生嚴重爭執，上訴人甚至更誣指被上訴人有外遇、
      包女人，已如前述，顯見兩造間已不再互相相愛、信任。再經參酌被上訴人現
      已七十七歲（見台灣板橋地方法院九十年度婚字第一三號卷第四一頁），為求
      結束此婚姻關係，猶不惜與上訴人對簿公堂，且於本院審理中，一再堅持離婚
      （見本院卷第九九、一○一、一二四、一五一、一六八頁），而上訴人亦非全
      然不願離婚（見本院卷第一六九頁），足見兩造夫妻間誠摯相愛之基礎業已根
      本動搖，並已達於不能繼續共同生活，且又已無挽回之望，自應認有民法第一
      千零五十二條第二項所規定難以維持婚姻之重大事由，而上開事由經核又非應
      由被上訴人負責，而上訴人不應負責，即無民法第一千零五十二條第二項但書
      所規定之情形。
三、綜上所述，被上訴人依據民法第一千零五十二條第二項前段之規定，請求離婚，
    自屬應予准許。從而，原審所為上訴人敗訴之判決，所持理由雖與本院不同，但
    其結果並無二致，仍應予維持。上訴論旨指摘原判決不當，求予廢棄改判，應認
    為無理由。
四、至兩造其餘之攻擊或防禦方法及未經援用之證據，經本院斟酌後，認為均不足以
    影響本判決之結果，自無逐一詳予論駁之必要，併此敘明。
五、據上論結，本件上訴應認為無理由，依民事訴訟法第四百四十九條第二項、第七
    十八條，判決如主文。
中　　　華　　　民　　　國　　九十一　　年　　　四　　　月　　二十三　　日
　　　　　　　　　　　　　　　　民事第十三庭
　　　　　　　　　　　　　　　　　　審判長法　官　林　鄉　誠
　　　　　　　　　　　　　　　　　　　　　法　官　謝　碧　莉
　　　　　　　　　　　　　　　　　　　　　法　官　王　聖　惠
右正本係照原本作成。
上訴人如不服本判決，應於收受送達後二十日內向本院提出上訴書狀，其未表明上訴
理由者，應於提出上訴後二十日內向本院補提理由書狀（均須按他造當事人之人數附
繕本）上訴時應提出委任律師或具有律師資格之人之委任狀；委任有律師資格者，另
應附具律師及格證書及釋明委任人與受任人有民事訴訟法第四百六十六條之一第一項
但書或第二項（詳附註）所定關係之釋明文書影本。
中　　　華　　　民　　　國　　九十一　　年　　　四　　　月　　二十四　　日
　　　　　　　　　　　　　　　　　　　　　書記官　陳　樂　觀
附註：
民事訴訟法第四百六十六條之一（第一項、第二項）：
對於第二審判決上訴，上訴人應委任律師為訴訟代理人。但上訴人或其法定代理人具
有律師資格者，不在此限。
上訴人之配偶、三親等內之血親、二親等內之姻親，或上訴人為法人、中央或地方機
關時，其所屬專任人員具有律師資格並經法院認為適當者，亦得為第三審訴訟代理人
。
